最高法院刑事判決　　　　　　　　　　　　　　　八十八年度台上字第三二七四號
　　上　訴　人　甲○○
　　選任辯護人　謝萬生律師
右上訴人因詐欺案件，不服台灣高等法院台中分院中華民國八十六年六月十一日第二
審判決（八十五年度上訴字第一六四九號，起訴案號：台灣台中地方法院檢察署八十
二年度偵續字第一五○號），提起上訴，本院判決如左：
    主  文
原判決撤銷，發回台灣高等法院台中分院。
    理  由
本件原判決認定上訴人甲○○係自鴻實業股份有限公司（下稱自鴻公司）之總經理，
為商業負責人，佳運綜合企劃有限公司（下稱佳運公司）於民國八十一年三月十日投
資自鴻公司承包東龍建設開發股份有限公司（下稱東龍公司）位於台中市○○區○○
段四一八、四二三號二筆土地之房地代銷廣告企劃案，而出資新台幣（下同）九百萬
元，詎甲○○意圖為自鴻公司之不法所有，以概括之犯意，於八十一年三月至同年八
月間，指示不知情之公司會計廖麗娜（已改名為廖千儀）虛列如原判決附表編號一－
三號所示之帳目金額而澎漲公司之支出，以為其公司將來與佳運公司結算時，詐取佳
運公司所應分攤之該虛列支出金額，嗣為佳運公司代表人李美運查帳發覺而未得逞，
因而撤銷第一審無罪之判決，改依牽連關係從一重論處上訴人詐欺未遂罪刑，固非無
見。
惟查：(一)、修正前商業會計法第二十四條規定會計帳簿分序時帳簿、分類帳簿二種，
而同法第六十六條第一款係以明知不實事項「記入帳冊」為犯罪構成要件，所謂「帳
冊」係指上開二種類帳冊而言，本件告訴人佳運公司（代表人李美運）係於自鴻公司
承包東龍公司開發位於台中市○○區○○段四一八、四二三號二筆土地之房地廣告企
劃業務乙案中，以隱名合夥方式出資九百萬元，而依卷附之帳冊影本似均係記載自鴻
公司承包東龍公司之上開開發案相關會計資料，果爾，此帳冊是否係商業會計法規定
之帳冊，即非無疑，原審於事實中未明確認定所記載之帳簿，理由亦未說明，遽就此
部分變更起訴之偽造業務文書改依該條款論處，已有理由不備之違法。(二)、原判決係
以證人即會計廖千儀所證，係依憑證或上訴人等人之指示記帳，因而認係上訴人利用
不知情之會計虛列帳冊以詐財（原判決第二頁第十一至十五行），然該證人於偵查中
係證，除依現場拿回之憑證等記帳外，另外依上訴人、林副理（林瑞淙）、宋副理（
宋一平）口頭指示記載（偵續卷第二六、二七頁），另於第一審證稱，他們給憑證，
小額則傳票由他們先簽認再依傳票入帳，每筆均有憑證及傳票，口頭指示是指主管簽
核，如不清楚始問明入帳，明細上沒收據者主管自己寫傳票給伊，主管係林副理、宋
副理，每筆均是主管拿給我，依所載入帳等語，於原審則稱，無憑證者，即依主管指
示記入傳票，再將傳票交主管蓋章後入帳等語（一審卷第八十六、八十七頁、原審卷
第三十四頁），綜核其證詞，係稱依現場取回之憑證入帳，如無憑證者均依主管指示
先寫傳票再依傳票入帳，所稱指示者除上訴人外，尚有林姓、宋姓副理，傳票均經指
示之主管蓋章，如果無訛，尚難以其證詞即認三項虛列帳目均係該證人經上訴人之指
示而為。又依卷附之帳冊影本（偵查卷第十七至十九頁），其中雅伯廣告社二十一萬
元部分，載有憑單號數四七，太聯文化出版事業股份有限公司（下稱太聯），有八十
一年五月二十一日、六月二十日各載十萬四千元，憑單號數五五、二十四（二筆支出
金額相同，僅一筆為虛列），同年八月五日巧登廣告旗幟有限公司（下稱巧登）各載
五十五萬一千五百二十六元、四十一萬元，憑單號數為二十八、二十九（二筆合計為
九十六萬一千五百二十六元，實際支出四十一萬零一千五百二十五元，二筆支出記載
，均與實際支出不符，參原判決附表第三款所載），而上開帳冊上太聯及巧登公司支
出之四筆均另載有支票號碼，即第0000000、0000000、000000
0、0000000號，而其中除上開第二紙支票（即六月二十四日支付太聯）經提
示外，餘三張均未提示（第一審卷第一一二頁台中市信用合作社函），準此，上開與
虛列有關之帳目均記載有憑單，則所載之憑單究係現場取回之憑證抑或係主管指示之
傳票，如係憑證係何人出具，如係傳票係經何主管蓋章，何以太聯部分會重覆入帳分
別簽發支票，而僅一張支票提示，而巧登部分記載又與實際支出不符，簽發之支票又
均未提示，凡此與認定虛列帳目所據之憑單真實性及是否故意虛列至有關係，上訴人
辯稱其並未指示，傳票均未蓋章，支票係發現錯誤即予更正，實情如何，原審未詳予
調查剖析明白，遽行判決，自嫌速斷。以上諸端，或為上訴意旨所指摘，或為本院得
依職權調查之事項，應認原判決有撤銷發回之原因。又本件原審論處之詐欺未遂部分
，固不得上訴第三審，惟與之相牽連之輕罪之商業會計法部分，既係得上訴第三審，
依審判不可分原則，本院自應全部予以發回，併予明。
據上論結，應依刑事訴訟法第三百九十七條、第四百零一條，判決如主文。
中      華      民      國    八十八    年      六      月    二十三    日
                              最高法院刑事第二庭
                                  審判長法官  莊  來  成
                                        法官  呂  潮  澤
                                        法官  謝  俊  雄
                                        法官  白  文  漳
                                        法官  蘇  振  堂
      右正本證明與原本無異
                                              書  記  官
中      華      民      國    八十八    年      六      月     三十     日
